【裁判字號】    89,訴,4009
【裁判日期】    901011
【裁判案由】    贈與稅
【裁判全文】
臺北高等行政法院判決                            八十九年度訴字第四○○九號
                              .
    原      告  甲○○
    訴訟代理人  丁○○
    被      告  財政部臺北市國稅局
    代  表  人  乙○○（局長）
    訴訟代理人  丙○○
右當事人間因贈與稅事件，原告不服行政院中華民國八十九年十月二十日台八十九訴
字第三○五二四號再訴願決定，提起行政訴訟。本院判決如左：
    主      文
原告之訴駁回。
訴訟費用由原告負擔。
    事      實
緣原告於民國（以下同）七十八年間與其他土地所有權人將所有坐落台北市○○區○
○段三小段五之二、七、八、十、十一之一、十三、十四及十五地號土地，與建主劉
正昭合建分屋，其將應分得房屋分別以其子蘇仁德、蘇仁忠及蘇仁義名義列為起造人
，迄八十二年十一月二十九日取得使用執照，其將分得之台北市○○路○段四○○號
六樓房屋及地下一樓（所有權四十五分之二）、地下三樓（所有權五十四分之一）車
位；同號六樓之一房屋及地下一樓（所有權四十五分之二）、地下三樓（所有權五十
四分之一）車位；同號六樓之二房屋及地下一樓（所有權四十五分之二）、地下三樓
（所有權五十四分之一）車位（以下簡稱系爭房屋）分別以蘇仁德、蘇仁忠及蘇仁義
名義辦理建物總登記。被告以原告上開行為涉及贈與，以八十七年八月十七日財北
國稅審貳字第八七○三三七三二號函請原告申報贈與稅。原告申報贈與金額為新台幣
（以下同）○元。被告以原告主張係附有負擔之贈與，惟未能提示其子實際支付之資
金明細，乃依行為時遺產及贈與稅法第五條第六款規定，按系爭房屋公告現值核定贈
與總額四、八七三、三九三元，贈與淨額四、四二三、三九三元，發單課徵原告贈與
稅五六九、六三○元。原告不服，申經復查結果，未獲變更，乃提起一再訴願，遞遭
駁回，遂向本院提起行政訴訟。茲摘敘兩造之訴辯意旨如左：
甲、原告方面：
一、聲明：求為判決
１、再訴願決定、訴願決定及原處分（含復查決定）均撤銷。
２、訴訟費用由被告負擔。
二、陳述：
１、原告所為確屬附有負擔之贈與：
    原告於七十八年與建主訂立之「合作興建房屋契約書」第三條第一款第四項即載
    明：「甲方實際選取整戶之坪數若超出或不足其應分得坪數時，雙方同意其超出
    或不足之坪數按乙方推出銷售時之價格打九．五折計算，於交屋同時給付對方。
    」，另依據七十九年四月二十七日「八德路商業大樓地主分配面積點數估算表」
    扣除胞弟蘇文埜應得部分，合建後原告實獲得面積點數為一一三．○五點，因當
    時樓層分配未定，如以最低比例樓層之點數一三四．二七點（五樓）計，原告於
    七十九年四月即已確知將負債於建主，故於七十九年八月以蘇仁德、蘇仁義及蘇
    仁忠等三人之名申領建照前，原告即與該三人約定，交屋時該三人必須共同負擔
    日後支付建主不足坪數之房屋款。
２、受贈人確已履行負擔支付建主不足坪數之房屋款：
    合建案於八十二年十一月二十九日取得使用執照，建主於當年十二月二十一日明
    確計算出各合建人實際獲得點數，並於是日進行抽籤確定各合建人分配樓層。八
    十三年三月十四日，原告接獲建主告知應付不足坪數房屋款計九、九二○、○○
    ○元，因受限於銀行貸款抵押條件，經與原告之子蘇仁德等三人商討後決議，以
    該三人名下房屋及原告持有土地為擔保共同抵押，由原告向世華銀行東門分行借
    款九、九二○、○○○元。不足坪數房屋款雖由原告先行支付建主，惟蘇仁德等
    三人日後須按月償還世華銀行所貸得之本息。七十九年原告與蘇仁德等三人約定
    日後支付建主不足坪數房屋款時，該三人均已成年，且有正當職業與固定收入，
    事實亦證明多年以來，該三人均穩定償還原告向銀行所貸得款項之本息，原告提
    示之金融機構存摺及代收票據等資料包括吾子蘇仁德等三人匯出、匯入款項明細
    ，不僅記載詳實，且來源均有註記說明，更可由代收票據明細表相互勾稽，請詳
    查，並按遺產及贈與稅法第二十一條「贈與附有負擔者，由受贈人負擔部分應自
    贈與額中扣除」之規定，准予將蘇仁德等三人之負擔部分自贈與額中扣除。
３、綜上所述，請判決如原告訴之聲明。
乙、被告方面：
一、聲明：求為判決如主文所示。
二、陳述：
１、按「財產之移動，具有左列各款情形之一者，以贈與論，依本法規定，課徵贈與
    稅：．．．六、配偶間及三親等以內親屬間財產之買賣。但能提出支付價款之確
    實證明者，不在此限。」，為行為時遺產及贈與稅法第五條第六款所明定。
２、原告主張其以土地與他人合建，將房屋登記予三親等親屬，縱屬贈與行為，而各
    受贈人分擔償還貸款部分，亦應准予自贈與總額中扣除等情。按本件原告以其自
    有土地與他人合建而分得之房屋，無償登記於其三名兒子名下，核其所為乃原告
    以自己之財產無償給予他人，此亦為原告所不爭，是被告初查乃予維持，合先陳
    明。至原告主張其贈與附有負擔，應自贈與額中扣除等情，經查贈與附有負擔乃
    為附條件之贈與行為，即贈與時即應同時存在之事實，原告於贈與系爭房屋時，
    受贈人並無承受任何負擔可言，又原告支付建主九、九二○、○○○元之事實，
    亦屬原告為與建主合建算計而生之權利義務關係，而原告基於履行本身之義務，
    以其所有土地（系爭房屋之基地）併同地上建物（贈與標的物）為擔保，設定抵
    押向世華聯合商業銀行股份有限公司（以下簡稱世華銀行）借款，依債權債務之
    主體，以締結契約之當事人為準，是原告乃該債權債務契約之債務人，而其子蘇
    仁德等三人於受贈系爭房屋時，並未承受任何負擔。次查，原告七十九年八月五
    日與其三位兒子之立約書雖載明其與建主劉正昭合建所分得之房屋歸其三名兒子
    所有，與建主所產生之負債由該三人（即受贈人）共同承擔，惟依所提原告向世
    華銀行之借據，姑不論其借款金額一一、五○○、○、○○○元，與其應付建商
    之九、九二○、○○○元並不相符，又依原告與其子三人之存摺影本資料，原告
    與其三名兒子間雖互有資金往來，惟其資金流程尚無法證明即為原告繳付世華銀
    行借款利息之金額，從而原告主張贈與係附有負擔，應自贈與總額中扣除云云，
    核不足採，是被告初查否准認列，尚無不合，復查決定予以維持，亦無違誤。
３、據上論述，本件原處分（含復查決定）及訴願、再訴願決定均無違誤，請判決如
    被告答辯之聲明。
    理      由
一、按「財產之移動，具有左列各款情形之一者，以贈與論，依本法規定，課徵贈與
    稅：．．．六  配偶間及三親等以內親屬間財產之買賣。但能提出支付價款之確
    實證明者，不在此限。」，行為時遺產及贈與稅法第五條第六款定有明文。
二、查原告於七十八年間與其他土地所有權人將所有坐落台北市○○區○○段三小段
    五之二、七、八、十、十一之一、十三、十四及十五地號土地，與建主劉正昭合
    建分屋，其將應分得房屋分別以其子蘇仁德、蘇仁忠及蘇仁義名義列為起造人，
    迄八十二年十一月二十九日取得使用執照，其將分得之台北市○○路○段四○○
    號六樓房屋及地下一樓（所有權四十五分之二）、地下三樓（所有權五十四分之
    一）車位；同號六樓之一房屋及地下一樓（所有權四十五分之二）、地下三樓（
    所有權五十四分之一）車位；同號六樓之二房屋及地下一樓（所有權四十五分之
    二）、地下三樓（所有權五十四分之一）車位分別以蘇仁德、蘇仁忠及蘇仁義名
    義辦理建物總登記。被告以原告上開行為涉及贈與，以八十七年八月十七日財
    北國稅審貳字第八七○三三七三二號函請原告申報贈與稅。原告申報贈與金額為
    ○元。被告以原告主張係附有負擔之贈與，惟未能提示其子實際支付之資金明細
    ，乃依行為時遺產及贈與稅法第五條第六款規定，按系爭房屋公告現值核定贈與
    總額四、八七三、三九三元，贈與淨額四、四二三、三九三元，發單課徵原告贈
    與稅五六九、六三○元。原告不服，申經復查結果，未獲變更，乃提起一再訴願
    ，遞遭駁回之事實，有系爭房屋之合作興建房屋契約書、建造執照申請書、建造
    執照變更設計申請書、使用執照申請書、建物登記謄本、被告八十七年八月十七
    日財北國稅審貳字第八七○三三七三二號函、原告之贈與稅申報書、贈與稅應
    稅案件核定通知書、復查申請書、復查決定書、一再訴願書、一再訴願決定書分
    別附於原處分卷、一再訴願卷可稽，自堪信為真實。
三、本件原告訴稱：七十九年間原告即與三位兒子約定將合建分得之房屋歸屬其子，
    其與建主所產生之負債亦由其子共同承擔，系爭有償贈與於七十九年間即已存在
    ，當時其子均已成年，且有正當職業與固定收入，是其子受領系爭房屋係享有權
    利並負擔義務。原告於八十三年三月十四日結清與建主房屋找補金，同年四月以
    其及其子之土地及房屋向世華銀行借款償還建主之應付房屋款，由其先代墊支付
    予建主，再由其子每月支付支票及現金予其，其再每月償還銀行貸款，是其子受
    贈房屋係共同負擔借款，並有匯款資料證明其子已履行該負擔，依行為時遺產及
    贈與稅法第二十一條之規定，應自贈與總額中扣除。被告初查及復查決定否准認
    列，一再訴願決定遞予維持，均有違誤，為此請將再訴願決定、訴願決定及原處
    分（含復查決定）均撤銷云云。惟查：
１、本件三位受贈人即原告之三位兒子受贈之標的物即系爭房屋，係原告以其自有土
    地與建主合建而應分得者，卻以受贈人之名義申請建築執照及使用執照，並於建
    物所有權第一次登記時登記為受贈人所有，贈與日應為系爭房屋之使用執照核發
    日即八十二年十一月二十九日，是被告以八十七年八月十七日財北國稅審貳字
    第八七○三三七三二號函通知原告補申報贈與稅，尚未逾法定核課期間。
２、原告以其自有土地與建主合建而分得之房屋，無償登記於其三位兒子名下，核其
    所為係原告以自己之財產無償給予他人，此為原告所不爭。至原告主張其贈與係
    附有負擔，應自贈與額中扣除一節，因贈與附有負擔係屬附條件之贈與行為，即
    贈與時即應同時存在之事實，然本件原告於贈與系爭房屋予受贈人時，受贈人並
    未承受任何負擔，蓋原告支付建主九、九二○、○○○元，屬原告與建主間因合
    建結算而生之權利義務關係，原告基於履行本身之義務，以其所有土地（即系爭
    房屋之基地）及其地上建物（即贈與標的物，亦即系爭房屋）為擔保，向世華銀
    行抵押貸款，原告為該抵押借款債權債務契約之債務人，是其三位兒子於受贈系
    爭房屋時，並未承受任何負擔。
３、依原告所提出之合作興建房屋契約書、補充契約、合建會議紀錄、與建主互相找
    補之補貼房屋計算明細、房屋找補金明細表等相關資料，固可證明原告與建主合
    建房屋時確與建主約定互相找補，另依原告所提出之其於七十九年八月五日與其
    三位兒子之立約書，固亦載明其與建主劉正昭合建所分得之房屋歸其三位兒子所
    有，其與建主所產生之負債由其三位兒子共同承擔，然依其所提出之原告向世華
    銀行之借據，姑不論其借款金額一一、五○○、○○○元與其應付建主之九、九
    二○、○○○元並不相符；另依原告與其三位兒子之存摺，原告與其三位兒子間
    雖互有資金往來，然其資金流程尚無法證明即為原告繳付世華銀行借款利息之金
    額，即尚難確認系爭借款已由受贈人承受並經履行或能確保其履行，嗣後縱有部
    分還款來自受贈人，亦屬另一行為。
四、綜上所述，本件原告之主張均不可採，從而被告否准認列本件贈與係附有負擔，
    應自贈與總額中扣除，而按系爭房屋公告現值核定贈與總額四、八七三、三九三
    元，贈與淨額四、四二三、三九三元，發單課徵原告贈與稅五六九、六三○元，
    揆諸首揭規定，並無違誤，一再訴願決定遞予維持，均無不合。原告徒執前詞，
    訴請撤銷再訴願決定、訴願決定及原處分（含復查決定），並無理由，應予駁回
    。
五、兩造其餘攻擊防禦方法均與本件判決結果不生影響，故不逐一論述，併此敘明。
據上論結，本件原告之訴為無理由，爰依行政訴訟法第九十八條第三項前段判決如主
文。
中      華      民      國     九十     年      十      月     十一     日
                         臺 北 高 等 行 政 法 院  第 三 庭
                                             審判長 法  官  徐瑞晃
                                                    法  官  曹瑞卿
                                                    法  官  吳慧娟
右為正本係照原本作成。
如不服本判決，應於送達後二十日內，向本院提出上訴狀並表明上訴理由，如於本判
決宣示後送達前提起上訴者，應於判決送達後二十日內補提上訴理由書（須按他造人
數附繕本）。
中      華      民      國     九十     年      十      月     十一     日
                                                    書記官  葉冠伸


司法院資訊處製作；財團法人民間司法改革基金會備份。
